【裁判字號】    97,訴,3219
【裁判日期】    980226
【裁判案由】    商業會計法等
【裁判全文】
臺灣板橋地方法院刑事判決              97年度訴字第3219號
公  訴  人  臺灣板橋地方法院檢察署檢察官
被      告  甲○○
上列被告因違反商業會計法等案件，經檢察官提起公訴（97年度
偵字第16914 號），本院判決如下：
    主    文
甲○○公司負責人，為納稅義務人以不正當方法逃漏稅捐，處有
期徒刑肆月，如易科罰金，以銀元參佰元折算壹日；減為有期徒
刑貳月，如易科罰金，以銀元參佰元折算壹日。又連續商業負責
人，以明知為不實之事項，而填製會計憑證，處有期徒刑伍月，
如易科罰金，以銀元參佰元折算壹日；減為有期徒刑貳月又拾伍
日，如易科罰金，以銀元參佰元折算壹日。應執行有期徒刑肆月
，如易科罰金，以銀元參佰元折算壹日。
    事    實
一、甲○○於民國94年6 月起至同年8 月止，擔任設於臺北縣三
    峽鎮○○街84號「豐際企業有限公司」（下稱豐際公司）之
    負責人，明知豐際公司並無向多米多資訊有限公司（下稱多
    米多公司）進貨之事實，竟基於逃漏稅捐之犯意，自94 年7
    月起至同年8 月間，取得由多米多公司所開立金額共計新臺
    幣（下同）12,495 ,078 元之統一發票共11張後，將此不實
    之統一發票金額登載於該段期間內豐際公司之營業人銷售額
    與稅額申報書上，以供扣抵稅額，並持向稅捐稽徵機關申報
    豐際公司該期間之營業稅，因此逃漏營業稅共計624, 754元
    （詳細發票數量、金額如附表一所示）。又於94年7 、8 月
    同一期間，明知豐際公司並無銷貨與士林電機廠股份有限公
    司（下稱士林電機公司）、頂贊企業有限公司（下稱頂贊公
    司）、元鐿科技股份有限公司（下稱元鐿公司）之事實，竟
    基於填製不實會計憑證及幫助逃漏稅捐之概括犯意，在不詳
    地點，連續製填不實之會計憑證即豐際公司統一發票共15
    張，發票金額總計為12,558, 696 元，分別交予上開公司作
    為進項憑證，用以申報為各該公司之進項成本，藉以幫助上
    開公司逃漏營業稅共計為627, 934元（詳細發票數量、金額
    如附表二所示），致生損害於稅捐稽徵機關對於稅捐資料查
    核之正確性。
二、案經財政部臺灣省北區國稅局函請臺灣板橋地方法院檢察署
    檢察官偵查起訴。
    理    由
一、被告以外之人於審判外之言詞或書面陳述，除法律有規定者
    外，不得作為證據。次按被告以外之人於審判外之陳述，經
    當事人於審判程序同意作為證據，法院審酌該言詞陳述或書
    面陳述作成時之情況，認為適當者，亦得為證據。當事人、
    代理人或辯護人於法院調查證據時，知有第159 條第1 項不
    得為證據之情形，而未於言詞辯論終結前聲明異議者，視為
    有前項之同意，刑事訴訟法第159 條第1 項及第159 條之5
    分別定有明文。查本案以下所引證據，均未據被告甲○○否
    認其證據能力（見本院97年10月6 日準備程序筆錄），且未
    於本案言詞辯論終結前聲明異議，則本院審酌該等證據核無
    違法取證或證明力顯然過低之情事，依各該陳述作成時之狀
    況，並無不適當之情形，自均得為證據，合先敘明。
二、訊據被告固坦承其係豐際公司之負責人一節，惟矢口否認有
    何上開犯行，辯稱：豐際公司的發票不是伊開的，伊亦沒有
    拿多米多公司的發票來報稅，這些事情伊都不知道，公司裡
    面的帳都是乙○○經理做的，伊是負責在外面作業云云。經
    查：
（一）上開事實，有財政部臺灣省北區國稅局97年3 月8 日北區
      國稅審四字第0970016780號函暨所附相關資料（包括公司
      及負責人基本資料、稽查報告及案關資料、營業人進貨、
      銷貨等申報資料電腦畫面；有關進項、銷項、申報扣抵營
      業稅狀況之專案申請調檔統一發票查核名冊及清單）、營
      業人營業設立相關稅籍資料、豐際公司營業稅年度資料查
      詢進項來源明細表、營業人進項交易對象彙整加明細表、
      統一發票查核明細表、申報書跨中心查詢表等件附於偵查
      卷，及財政部臺灣省北區國稅局進銷項憑證明細資料表1
      件附於本院卷可憑。且證人即多米多公司實際負責人陳自
      智亦於本院審理中到庭證稱：94年初多米多公司就經營不
      善，所以在三、四月就請代辦業者幫伊結束營業，多米多
      公司並無與豐際公司有生意上往來，多米多公司開給豐際
      公司的發票，伊不清楚，多米多公司在94年5 月16日伊收
      到經濟部發出的公司負責人變更登記函後，伊跟這家公司
      已沒有任何關係，代辦業者將公司轉讓給一名叫李志清之
      人，聽說李志清已死亡等語（見本院97年12月4 日審判筆
      錄）。從而，豐際公司確有利用不實之多米多公司統一發
      票逃漏稅捐及虛偽開立統一發票幫助他人逃漏稅等情無訛
      。
（二）被告雖猶以前詞置辯，而證人乙○○迭經本院傳喚及囑託
      拘提均未到庭說明，惟依乙○○於96年3 月5 日向稅捐機
      關提出之說明中稱：伊並無代理豐際公司稅務事，謹由甲
      ○○先生委託於94年7 月27日幫忙辦理增資事宜，基於朋
      友間純粹幫忙，並無金錢往來等語，有該說明書1 紙附於
      偵查卷可憑（見97年度他字第2228號卷第147 頁），已與
      被告之辯詞未合，其所辯已難遽信為真。再衡諸常情，一
      般公司會計所製作之憑證及報稅資料，悠關公司納稅之多
      寡，影響各股東間損益之分配，及員工之分紅等，乃公司
      經營之重大事項，被告既擔任豐際公司負責人，且又自承
      負責外面之作業，縱使公司內帳務部分確非伊所經手，然
      對於公司進銷貨之相關事宜及報稅資料，身為公司負責人
      豈有完全不知並不予過問之理？是依上所述，被告上開所
      辯，應屬事後卸責之詞，委無足採。綜上，本件事證已臻
      明確，被告上揭犯行堪以認定，應予依法論科。
二、查被告行為後，刑法於九十四年一月七日修正，於同年二月
    二日公布，於九十五年七月一日施行。按行為後法律有變更
    者，適用行為時之法律，但行為後之法律有利於行為人者，
    適用最有利於行為人之法律，現行刑法第二條第一項訂有明
    文。此條規定乃與刑法第一條罪刑法定主義契合，而貫徹法
    律禁止溯及既往原則，係規範行為後法律變更所生新舊法律
    比較適用之準據法，是刑法第二條本身雖經修正，但刑法第
    二條既屬適用法律之準據法，本身尚無比較新舊法之問題，
    應一律適用裁判時之現行刑法第二條規定以決定適用之刑罰
    法律，合先敘明。又以本次刑法修正之比較新舊法，應就罪
    刑有關之共犯、未遂犯、想像競合犯、牽連犯、連續犯、結
    合犯，以及累犯加重、自首減輕暨其他法定加減原因（如身
    分加減）與加減例等一切情形，綜其全部罪刑之結果而為比
    較（最高法院九十五年第八次刑事庭會議決議參照）。又被
    告行為後，商業會計法業於九十五年五月二十四日修正公布
    全文，自同年月二十六日生效施行，茲就比較情形分述如下
    ：
（一）商業會計法第七十一條第一款之規定，被告行為時之商業
      會計法第七十一條第一款規定：「商業負責人、主辦及經
      辦會計人員或依法受託代他人處理會計事務之人員有左列
      情事之一者，處五年以下有期徒刑、拘役或科或併科新臺
      幣『十五萬元』以下罰金：一、以明知為不實之事項，而
      填製會計憑證或記入帳冊者。二、故意使應保存之會計憑
      證、帳簿報表滅失毀損者。三、意圖不法之利益而偽造、
      變造會計憑證、帳簿報表內容或撕毀其頁數者。四、故意
      遺漏會計事項不為記錄，致使財務報表發生不實之結果者
      。五、其他利用不正當方法，致使會計事項或財務報表發
      生不實之結果者」，修正後則規定：「商業負責人、主辦
      及經辦會計人員或依法受託代他人處理會計事務之人員有
      下列情事之一者，處五年以下有期徒刑、拘役或科或併科
      新臺幣『六十萬元』以下罰金：一、以明知為不實之事項
      ，而填製會計憑證或記入帳冊。二、故意使應保存之會計
      憑證、會計帳簿報表滅失毀損。三、偽造或變造會計憑證
      、會計帳簿報表內容或毀損其頁數。四、故意遺漏會計事
      項不為記錄，致使財務報表發生不實之結果。五、其他利
      用不正當方法，致使會計事項或財務報表發生不實之結果
      」，比較修正前、後之規定，可知修正後規定將法定本刑
      之罰金刑由新臺幣十五萬元提高為六十萬元，自以修正前
      之規定較有利於被告。
（二）刑法第三十三條第五款有關罰金之最低數額部分，刑法分
      則編各罪所定罰金之貨幣單位原為銀元，修正前刑法第三
      十三條第五款規定：「罰金：（銀元）一元以上」，而銀
      元與新臺幣間之折算，依現行法規所定貨幣單位折算新臺
      幣條例規定，以銀元一元折算新臺幣三元；修正後刑法第
      三十三條第五款則規定：「罰金：新臺幣一千元以上，以
      百元計算之」；經比較修正前、後之規定，修正後刑法第
      三十三條第五款所定罰金之最低數額，較之修正前提高，
      自以修正前刑法第三十三條第五款之規定有利於被告。
（三）刑法第五十六條有關「連續數行為而犯同一之罪名者，以
      一罪論，但得加重其刑至二分之一」之連續犯規定，業經
      修正刪除，此雖非犯罪構成要件之變更，惟顯已影響行為
      人刑罰之法律效果，自屬法律變更，而應比較修正前、後
      之規定，自以修正前之刑法第五十六條規定，較有利於被
      告。
（四）刑法第五十五條後段有關「犯一罪而其方法或結果之行為
      犯他罪名」之牽連犯之規定，經修正刪除。亦即修正後之
      刑法，已無牽連犯得論以裁判上一罪之情形。此雖非犯罪
      構成要件之變更，惟顯已影響行為人刑罰之法律效果，自
      屬法律變更，而應比較修正前、後之規定，自以修正前之
      牽連犯規定，較有利於被告。
（五）刑法第四十一條有關易科罰金之規定，因屬科刑規範事項
      之變更，其折算標準為裁判時所應諭知，自有就新舊法規
      定比較之必要，行為時即修正前刑法第四十一條第一項前
      段規定：「犯最重本刑為五年以下有期徒刑以下之刑之罪
      ，而受六個月以下有期徒刑或拘役之宣告，因身體、教育
      、職業、家庭之關係或其他正當事由，執行顯有困難者，
      得以一元以上三元以下折算一日，易科罰金」。而被告行
      為時之易科罰金折算標準，依修正前罰金罰鍰提高標準條
      例第二條前段（現已刪除）規定，就其原定數額提高為一
      百倍折算一日，則被告行為時之易科罰金折算標準，應以
      銀元三百元折算一日，經折算為新臺幣後，應係以新臺幣
      九百元折算為一日。裁判時即修正後刑法第四十一條第一
      項前段則規定：「犯最重本刑為五年以下有期徒刑以下之
      刑之罪，而受六個月以下有期徒刑或拘役之宣告者，得以
      新臺幣一千元、二千元或三千元折算一日，易科罰金」，
      比較修正前、後之易科罰金折算標準，以行為時即修正前
      之規定，較有利於被告。
（六）刑法第五十一條第五款關於宣告多數有期徒刑定應執行刑
      之規定，於修正前係規定不得逾二十年，修正後則規定不
      得逾三十年，是比較新舊法結果，以修正前之刑法第五十
      一條第五款規定較有利於被告。
（七）綜合上述各條文修正前、後之比較，修正後之規定並未較
      有利於被告，依刑法第二條第一項前段之規定，自應適用
      行為時即修正前之規定處斷。
三、按統一發票乃證明事項之經過而為造具記帳憑證所根據之原
    始憑證，商業負責人、主辦及經辦會計人員或依法受託代他
    人處理會計事務之人員如明知為不實之事項，而開立不實之
    統一發票，係犯商業會計法第71條第1 款之以明知為不實之
    事項而填製會計憑證罪，該罪為刑法第215 條業務上登載不
    實文書罪之特別規定，依特別法優於普通法之原則，自應優
    先適用，無再論以刑法第215 條業務上登載不實文書罪之餘
    地（最高法院九十四年度台非字第九八號判決意旨參照）。
    是核被告甲○○所為，分別係犯修正前之商業會計法第71條
    第1 款之商業負責人填製不實會計憑證罪、稅捐稽徵法第47
    條第1 款、第41條之公司負責人為納稅義務人代罰之逃漏稅
    捐罪、稅捐稽徵法第43條第1 項之幫助逃漏稅捐罪。再其上
    開所犯填製不實會計憑證罪、幫助逃漏稅捐罪之多次行為，
    時間緊接，所犯罪名相同，顯均係出於概括之犯意反覆為之
    ，為刑法修正前規定之連續犯，應各依修正前之刑法第56條
    規定以一罪論，並加重其刑。且此二罪間，有方法目的之牽
    連關係，為刑法修正前之牽連犯，應依修正前之刑法第55條
    規定，從一重之填製不實會計憑證罪處斷，並與上開所犯公
    司負責人以不正當方法逃漏稅捐之罪，應予分論併罰。爰審
    酌被告之素行、各罪犯罪之動機、目的、方法、手段、所獲
    利益、所生危害及犯後之態度等一切情狀，各量處如主文所
    示之宣告刑，並諭知易科罰金之折算標準。末查本件被告之
    犯罪時間，均係在96年4 月24日以前，合於中華民國九十六
    年罪犯減刑條例第2 條第1 項第3 款之規定，且非同條例第
    3 條所定不得減刑之罪，爰各減其宣告刑二分之一，並諭知
    易科罰金之折算標準，及定應執行之刑後，諭知易科罰金之
    折算標準。
據上論斷，應依刑事訴訟法第299 條第1 項前段，修正前之商業
會計法第71條第1 款，稅捐稽徵法第47條第1 款、第41條、第43
條第1 項，刑法第11條前段、第2 條第1 項前段、修正前第56條
、修正前第55條、修正前第41條第1 項前段、修正前第51條第5
款，修正前之罰金罰鍰提高標準條例第2 項，中華民國九十六年
罪犯減刑條例第2 條第1 項第3 款、第7 條、第10條第1 項，判
決如主文。
本案經檢察官林俊峰到庭執行職務。
中    華    民    國    98    年    2     月    26    日
                  刑事第十五庭審判長法  官  李君豪
                                    法  官  何燕蓉
                                    法  官  錢衍蓁
上列正本證明與原本無異。
如不服本判決，應於判決送達後10日內向本院提出上訴狀（應附
繕本），上訴於臺灣高等法院。
                                    書記官  金和國
中    華    民    國    98    年    2     月    26    日
附錄本案論罪科刑法條全文：
修正前商業會計法第71條：
商業負責人、主辦及經辦會計人員或依法受託代他人處理會計事
務之人員有左列情事之一者，處5年以下有期徒刑、拘役或科或
併科新臺幣15萬元以下罰金：
一、以明知為不實之事項，而填製會計憑證或記入帳冊者。
二、故意使應保存之會計憑證、帳簿報表滅失毀損者。
三、意圖不法之利益而偽造、變造會計憑證、帳簿報表內容或撕
    毀其頁數者。
四、故意遺漏會計事項不為記錄，致使財務報表發生不實之結果
    者。
五、其他利用不正當方法，致使會計事項或財務報表發生不實之
    結果者。
稅捐稽徵法第41條
納稅義務人以詐術或其他不正當方法逃漏稅捐者，處5年以下有
期徒刑、拘役或科或併科新台幣6萬元以下罰金。
稅捐稽徵法第43條
教唆或幫助犯第41條或第42條之罪者，處3年以下有期徒刑、拘
役或科新台幣6萬元以下罰金。
稅務人員、執行業務之律師、會計師或其他合法代理人犯前項之
罪者，加重其刑至二分之一。
稅務稽徵人員違反第33條規定者，除觸犯刑法者移送法辦外，處
1萬元以上5萬元以下罰鍰。
稅捐稽徵法第47條
本法關於納稅義務人、扣繳義務人及代徵人應處徒刑之規定，於
左列之人適用之：
一、公司法規定之公司負責人。
二、民法或其他法律規定對外代表法人之董事或理事。
三、商業登記法規定之商業負責人。
四、其他非法人團體之代表人或管理人。
附表一：
豐際公司向多米多公司取得之發票如下：
┌─┬─────┬─────┬──────┬─────┐
│編│開立年月  │發票號碼  │ 發票金額   │ 逃漏稅額 │
│號│          │          │（新臺幣）  │（新臺幣）│
├─┼─────┼─────┼──────┼─────┤
│ 1│94年7月間 │GU00000000│846243元    │42312 元  │
├─┼─────┼─────┼──────┼─────┤
│ 2│94年7月間 │GU00000000│0000000元   │83733元   │
├─┼─────┼─────┼──────┼─────┤
│ 3│94年7月間 │GU00000000│904675元    │45234元   │
├─┼─────┼─────┼──────┼─────┤
│ 4│94年7月間 │GU00000000│949960元    │47498元   │
├─┼─────┼─────┼──────┼─────┤
│ 5│94年8月間 │GU00000000│0000000元   │51082元   │
├─┼─────┼─────┼──────┼─────┤
│ 6│94年8月間 │GU00000000│0000000元   │50749元   │
├─┼─────┼─────┼──────┼─────┤
│ 7│94年8月間 │GU00000000│984300元    │49215元   │
├─┼─────┼─────┼──────┼─────┤
│ 8│94年8月間 │GU00000000│0000000元   │63760元   │
├─┼─────┼─────┼──────┼─────┤
│ 9│94年8月間 │GU00000000│0000000元   │59925元   │
├─┼─────┼─────┼──────┼─────┤
│10│94年8月間 │GU00000000│0000000元   │69998元   │
├─┼─────┼─────┼──────┼─────┤
│11│94年8月間 │GU00000000│0000000 元  │61248 元  │
├─┴─────┴─────┼──────┼─────┤
│   合          計         │00000000元  │624754元  │
└─────────────┴──────┴─────┘
附表二：
１、豐際公司提供予士林電機公司之發票如下：
┌─┬─────┬─────┬──────┬─────┐
│編│開立年月  │發票號碼  │ 發票金額   │ 逃漏稅額 │
│號│          │          │（新臺幣）  │（新臺幣）│
├─┼─────┼─────┼──────┼─────┤
│ 1│94年8月間 │GU00000000│810000元    │40500 元  │
├─┼─────┼─────┼──────┼─────┤
│ 2│94年8月間 │GU00000000│345000元    │17250元   │
├─┼─────┼─────┼──────┼─────┤
│ 3│94年8月間 │GU00000000│225000元    │11250元   │
├─┼─────┼─────┼──────┼─────┤
│ 4│94年8月間 │GU00000000│585000元    │29250元   │
├─┼─────┼─────┼──────┼─────┤
│ 5│94年8月間 │GU00000000│285000元    │14250元   │
├─┼─────┼─────┼──────┼─────┤
│ 6│94年8月間 │GU00000000│315000元    │15750元   │
├─┼─────┼─────┼──────┼─────┤
│ 7│94年8月間 │GU00000000│0000000元   │136000元  │
├─┼─────┼─────┼──────┼─────┤
│ 8│94年8月間 │GU00000000│0000000元   │102000元  │
├─┴─────┴─────┼──────┼─────┤
│   合          計         │0000000 元  │366250元  │
└─────────────┴──────┴─────┘
２、豐際公司提供予頂贊公司之發票如下：
┌─┬─────┬─────┬──────┬─────┐
│編│開立年月  │發票號碼  │ 發票金額   │ 逃漏稅額 │
│號│          │          │（新臺幣）  │（新臺幣）│
├─┼─────┼─────┼──────┼─────┤
│ 1│94年8月間 │GU00000000│800000元    │40000 元  │
└─────────────┴──────┴─────┘
３、豐際公司提供予元鐿公司之發票如下：
┌─┬─────┬─────┬──────┬─────┐
│編│開立年月  │發票號碼  │ 發票金額   │ 逃漏稅額 │
│號│          │          │（新臺幣）  │（新臺幣）│
├─┼─────┼─────┼──────┼─────┤
│ 1│94年8月間 │GU00000000│714286元    │35714 元  │
├─┼─────┼─────┼──────┼─────┤
│ 2│94年8月間 │GU00000000│714286元    │35714元   │
├─┼─────┼─────┼──────┼─────┤
│ 3│94年8月間 │GU00000000│707981元    │35399元   │
├─┼─────┼─────┼──────┼─────┤
│ 4│94年8月間 │GU00000000│761905元    │38095元   │
├─┼─────┼─────┼──────┼─────┤
│ 5│94年8月間 │GU00000000│761905元    │38095元   │
├─┼─────┼─────┼──────┼─────┤
│ 6│94年8月間 │GU00000000│773333元    │38667元   │
├─┴─────┴─────┼──────┼─────┤
│   合          計         │0000000 元  │221684元  │
└─────────────┴──────┴─────┘


司法院資訊處製作；財團法人民間司法改革基金會備份。
